【裁判字號】    89,訴,699
【裁判日期】    890808
【裁判案由】    債務人異議之訴
【裁判全文】
臺灣士林地方法院民事判決  八十九年度訴字第六九九號
    原      告  丙○○
                乙○○
                戊○○○
                丁○○
                甲○○○○
    法定代理人  己○○
    訴訟代理人  孫冬生律師
    被      告  台北市政府建設局  設台北市市○路一號
    法定代理人  庚○○      住.
右當事人間債務人異議之訴事件，本院判決如左：
    主    文
原告之訴駁回。
訴訟費用由原告負擔。
    事    實
甲、原告方面：
一、聲明：
（一）被告所聲請臺灣士林地方法院八十八年度執強字第四三五九號拆屋還地之強制
      執行程序，應予撤銷。
（二）訴訟費用由被告負擔。
二、陳述：
（一）被告根據臺灣高等法院八十七年度重上字第八四號判決，聲請本院八十八年度
      執強字第四三五九號強制執行程序，將座落台北市○○區○○段一小段八一之
      九地號土地上丙○○部份（即附圖Ａ至Ｉ部份），門牌號碼：台北市○○區○○路三段一五○巷二一弄臨八號、戊○○○部份（即附圖Ｊ與Ｒ部份），門牌
      號碼：台北市○○區○○路三段一五○巷四三號、甲○○○○部份（即附圖Ｌ
      至Ｐ部份），門牌號碼：台北市○○區○○路三段一五○巷二一弄臨二二之二
      號、乙○○部份（即附圖Ｃ部份），門牌號碼：台北市○○區○○路三段一五
      ○巷二一弄臨二十之二號、丁○○部份（即附圖Ｐ部份），門牌號碼：台北市
      士林區○○路○段一五○巷二一弄臨二十之二號等之房屋拆除、土地交還及不
      當得利之給付，其法律上之根據為「無權占有」，合先明。
（二）按無權占有或不當得利，均以無法律上之正當權源為前提。系爭土地本為荒野
      ，原告於三十四年光復前，即已建屋或種植蔬菜使用，此有該里里長何水來之
      証明書在卷可證；且台灣士林地方法院檢察署檢察官八十一年度偵字第七二九
      五號不起訴處分書亦認，係民國六十年前便已存在之房屋。按未得所有人同意
      ，使用他人土地；外觀上以和平公然之手段、繼續之時間，在他人土地上耕植
      竹木、作物或建築房屋、工作物，因一定時間之經過，取得使用土地之權利（
      即地上權）。民法第八百三十二條、八百三十三條定有明文。所謂地上權之意
      思，即未向所有人租借、典、佃、買，亦未得其同意；時間上，先後數十年；
      方式上，公開、和平，報戶口，納稅捐，有街巷，編門牌，耕植或建物等，即
      充分表明為行使地上權之意思；如見天雨，必有地溼；閃螢火，定是夜晚；留
      足印，曾有人行。倘外在客觀之行為尚不足證明主觀內在之意思，豈非要「開
      心」、「剖腦」以證明主觀之意思？苟外在行為不足以證明，則法律要件之「
      故意」、「過失」、「善意」、「惡意」、「不法所有之意圖」等將難以成立
      ，最高法院二十六年上字第五三四號判例亦同此旨。是本件原告外有和平、公
      然繼續占有之事實，內有行使地上權之意思，合法取得地上權；被告主張無權
      占有及不當得利應不能成立。
（三）又按「未經登記之土地，無法聲請為地上權之登記，‧‧‧，無論該他人土地
      已否登記，均得請求登記為地上權人。」最高法院六十年臺上字第四一九五號
      判例可稽；且「占有人因時效而取得地上權登記請求權者，以已具備時效取得
      地上權之要件，‧‧‧，如經地政機關受理，‧‧‧，本院六十九年度第五次
      民事庭會議決議，應予補充。」最高法院八十年六月四日第二次民事庭亦有決
      議。查該決議之「受理」，未限定在所有人無權占有；起訴前或起訴後尤未限
      定；對地上權聲請之准駁或飭回，一經聲請，法院即應就地上權為實質之審查
      。本件原告於執行名義、言詞辯論終結後，即向士林地政事務所聲請為地上權
      之登記，符合債務人異議之訴之條件；雖遭該主管機關面飭取回，惟尚有收文
      簿可資證明。
三、證據：提出證明書、台灣士林地方法院檢察署檢察官八十一年偵字第七二九五號
          不起訴處書（以上均影本）各一件為證。
乙、被告方面：
一、聲明：
（一）駁回原告之訴
（二）訴訟費用由原告負擔。
二、陳述：
（一）依修正後強制執行法第十四條第一項規定：「執行名義成立後，如有消滅或妨
      礙債權人請求之事由發生，債務人得於強制執行程序終結前，向執行法院對債
      權人提起異議之訴。如以裁判為執行名義時，其為異議原因之事實發生在前訴
      訟言詞辯論終結後者，亦得主張之。」、最高法院六十六年度台上字第二四八
      八號判例：「強制執行法第十四條所謂執行名義成立後發生消滅或妨礙債權人
      請求之事由，指該事由於執行名義成立後新發生者而言，不包括執行名義成立
      前已發生而繼續存在於執行名義成立後之情形在內。」及最高法院六十六年台
      上字第三二八一號判例：「債務人異議之訴，須以其主張消滅或妨礙債權人請
      求之事由係發生於執行名義成立後者，始得為之；若其主張此項事由在執行名
      義之前即已存在，則為執行名義之裁判縱有不當，亦非異議之訴所能救濟。本
      件被上訴人所主張之消滅或妨礙上訴人請求之事由，既在執行名義成立以前既
      已存在，依照前開說明，尚不得謂被上訴人得依強制執行法第十四條之規定提
      起債務人異議之訴。」等意旨可資參照。
（二）查被告係於民國（下同）八十五年間就原告等無權占用之系爭土地訴請拆屋還
      地及不當得利等訴訟，經本院為被告勝訴判決，此有八十五年度重訴字第三一
      八號民事判決可稽；且原告在上揭訴訟中，亦有抗辯：「係以行使地上權之意
      思，和平繼續之占有系爭土地已逾三十餘年，主張已依時效取得地上權。」惟
      本院認：「按占有人因時效而取得地上權登記請求權者，以已具備時效取得地
      上權之必要，向該地政機關請求為地上權之登記，如經地政機關受理，則受訴
      法院即應就占有人是否具備時效取得地上權之要件，為實體上裁判。又「因地
      上權取得時效完成而主張時效利益之人，‧‧‧，只是得請求登記為地上權人
      之前，要無地上權之取得，自不得本於地上權之法律關係，向土地所有人有所
      主張。」最高法院六十九年三月四日六十九年度第五次民事庭會議決議意旨可
      資參照。本件被告迄至本件起訴後，均未向地政機關申請為地上權登記，已為
      被告所自承；被告怠於行使權利，自不受法律之保障；且其主張有理由時，僅
      得請求登記為地上權人而已；惟被告並未請求登記為地上權人，故其等在未依
      法登記為地上權人以前，揆諸前揭說明自，自不得本於地上權人據以對抗原告
      ，而認其非「無權占有」而判決原告等敗訴。
（三）原告等雖仍有以時效取得地上權之事由，上訴於台灣高等法院；台灣高等法院
      認：「因時效而取得地上權登記請求權者，不過有此請求權而已，在未依法登
      記為地上權人以前，仍不得據以對抗土地所有人而認其並非無權占有（最高法
      院六十九年度第五次民事庭會議決議參照）。至占有人因時效而取得地上權登
      記請求權者，以已具備時效取得之要件，在土地所有人訴請拆屋還地以前，向
      該管地政機關請求為地上權登記，法院始得就占有人是否具備時效取得地上權
      之要件，為實體之裁判（最高法院八十五年度台上字第八二九號判決、八十六
      年度台上字第三一四０號判決採相同之看法）。本件上訴人丙○○等三人，迄
      今仍未向地政機關申請登記為地上權人，為丙○○等所自認‧‧‧。依前揭說
      明，上訴人丙○○、戊○○○、甲○○○○之占有，要難謂為有權占有。上訴
      人乙○○、丁○○之占有自亦欠缺合法之權源。」等語，亦為駁回原告等上訴
      之判決。
（四）又原告等所提起本件「債務人異議之訴」，仍係主張因時效而取得地上權之事
      由，且亦主張「於執行名義言詞辯論終結後，即向士林地政事務所聲請為地上
      權之登記，符合債務人異議之訴要件，雖遭主管機關飭回，惟尚有收文簿可查
      。」惟按上揭最高法院八十年度第二次民事庭會議決議內容及八十五年度台上
      字第八二九號、八十六年度台上字第三一四０號等判決意旨，原告等應於被告
      在訴請拆屋還地之前，即須向該管地政機關為地上權登記之申請，且經該管地
      政機關合法受理後，受訴法院即應就原告等是否具備時效取得地上權之要件為
      實體上裁判；然原告等已在被告上揭訴請拆屋還地訴訟中，即自認未向該管地
      政機關申請地上權登記，豈可因原告等於上揭訴訟確定後，且經強制執行拆屋
      還地之際，始向該管地政機關為申請地上權登記，而認有符合上揭最高法院決
      議及判決意旨？蓋原告等向該管地政機關為地上權登記之申請，仍係在被告訴
      請拆屋還地並經判決確定後始為之，並非被告訴請拆屋還地之前所申請；故原
      告等雖於前訴訟辯論終結後，有向該管地政機關為地上權登記之申請，然依「
      舉輕以明重」之法理，原告等既未在被告訴請拆屋還地之前，向該管地政機關
      為地上權登記之申請；且原告等縱有在上揭訴訟中為地上權登記之申請，亦不
      得以時效取得地上權登記請求權之事由對抗被告，更何況原告等係在上揭訴訟
      業經判決確定且經執行拆屋還地之際，始為上揭申請；更不得以時效取得地上
      權登記請求權之事由對抗被告，足見原告等顯非有消滅或妨礙被告等請求之事
      由，自不符合強制執行法第十四條第一項債務人異議之訴之要件。尤其原告等
      上揭地上權登記之申請，亦經該管地政機關所駁回；顯見該管機關並未合法受
      理其申請，至為明確。
（五）尤其原告戊○○○所有建物，業經本院民事執行處於八十九年七月三日拆除，
      並將其無權占用之土地返還予被告；原告甲○○○○於該日亦立有切結表示，
      將其所有建物內之物品於一個月內遷出，建物部分即由被告拆除，且鈞院亦因
      此另訂同年八月十五日再執行拆除。至於原告丙○○部分，因原告乙○○有提
      供擔保金請求停止執行，且其居住之房間係附圖Ｃ建物之一小部分，而執行法
      官為免發生拆除附圖Ｃ建物其他部分影響乙○○居住之房間，而暫停執行外，
      附圖Ａ至Ｉ部分皆已拆除。又被告因發見附圖Ｃ建物之其餘部分與乙○○居住
      之房間區隔後予以拆除，乙○○居住之房間並不受結構安全影響，因此聲請鈞
      院亦就附圖Ｃ之其餘部分予以拆除。足見原告等並無提起本件訴訟之實益，亦
      至明確。
（六）綜上所述，本件原告等並無於執行名義成立後，有消滅或妨礙被告請求之事由
      ，自與強制執行法第十四條第一項之規定不符，當無提起債務人異議之訴之餘
      地。
三、證據：提出最高法院六十六年臺上字第二四八八、三二八一號判意旨、臺灣高等
          法院八十七年度重上字第八十四號民事判決、本院八十五年度重訴字第三
          一八號民事判決（以上均影本）各一件為證。
    理    由
一、本件原告起訴主張：被告根據臺灣高等法院確定判決，聲請本院以八十八年度執
    強字第四三五九號強制執行程序，將座落台北市○○區○○段一小段八一之九地
    號土地上丙○○部份（即附圖Ａ至Ｉ部份），門牌號碼：台北市○○區○○路三
    段一五○巷二一弄臨八號、戊○○○部份（即附圖Ｊ與Ｒ部份），門牌號碼：台
    北市○○區○○路三段一五○巷四三號、甲○○○○部份（即附圖Ｌ至Ｐ部份）
    ，門牌號碼：台北市○○區○○路三段一五○巷二一弄臨二二之二號、乙○○部
    份（即附圖Ｃ部份），門牌號碼：台北市○○區○○路三段一五○巷二一弄臨二
    十之二號、丁○○部份（即附圖Ｐ部份），門牌號碼：台北市○○區○○路三段
    一五○巷二一弄臨二十之二號等之房屋拆除、土地交還及返還不當得利，查原確
    定判決係以原告等無權占有被告土地而為原告敗訴判決，惟本件原告外有和平、
    公然繼續占有系爭土地之事實，內有行使地上權之意思，已合法取得地上權，而
    「占有人因時效而取得地上權登記請求權者，以已具備時效取得地上權之要件，
    ‧‧‧，如經地政機關受理，‧‧‧，本院六十九年度第五次民事庭會議決議，
    應予補充。」最高法院八十年六月四日第二次民事庭決議參照。原告已於言詞辯
    論終結後，向士林地政事務所聲請為地上權之登記，雖遭該主管機關面飭取回，
    惟已符合債務人異議之訴之條件，故求為判決如訴之聲明所示。
二、被告則以：原告等無權占用被告所有之系爭土地，經被告提起拆屋還及不當得利
    等訴訟，已經鈞院及台灣高等法院分別以八十五年度重訴字第三一八號、八十七
    年度重上字第八四號民事判決被告勝訴、駁回原告上訴而告確定，本件原告於本
    案據以主張之地上權取得時效抗辯，已於上述案件中主張，並經鈞院及台灣高等
    法院以：原告迄至該民事案件言詞辯論終結，均未向地政機關申請為地上權登記
    ，在原告未依法登記為地上權人之前，自不得本於地上權人據以對抗原告，而為
    原告敗訴之判決，今原告又以同一理由，提起本件債務人異議之訴，雖主張其於
    執行名義言詞辯論終結後，已向士林地政事務所聲請為地上權之登記，符合債務
    人異議之訴要件，雖遭主管機關飭回，惟尚有收文簿可查云云，惟該管機關並未
    合法受理其申請，且原告等既未在被告訴請拆屋還地之前，向該管地政機關為地
    上權登記之申請；且原告等縱有在上揭訴訟中為地上權登記之申請，亦不得以時
    效取得地上權登記請求權之事由對抗被告，更何況原告等係在上揭訴訟業經判決
    確定且經執行拆屋還地之際，始為上揭申請；更不得以時效取得地上權登記請求
    權之事由對抗被告，足見原告等顯非有消滅或妨礙被告等請求之事由，自不符合
    強制執行法第十四條第一項債務人異議之訴之要件等語，資為抗辯。
三、經查被告以原告無權占有其所有坐落台北市○○區○○段一小段八一之九地號土
    地，向本院訴請訴請拆屋還地及不當得利等訴訟，被告於該訴訟主張時效取得地
    上權抗辯，惟經本院八十五年度重訴字第三一八號判決以：「『按占有人因時效
    而取得地上權登記請求權者，以已具備時效取得地上權之必要，向該地政機關請
    求為地上權之登記，如經地政機關受理，則受訴法院即應就占有人是否具備時效
    取得地上權之要件，為實體上裁判』：；又『因地上權取得時效完成而主張時效
    利益之人，‧‧‧，只是得請求登記為地上權人之前，要無地上權之取得，自不
    得本於地上權之法律關係，向土地所有人有所主張。』：。本件被告迄至本件起
    訴後，均未向地政機關申請為地上權登記，已為被告所自承；被告既怠於行使權
    利，自不受法律之保障；且其主張有理由時，僅得請求登記為地上權人而已；惟
    被告並未請求登記為地上權人，故其等在未依法登記為地上權人以前，揆諸前揭
    說明，自不得本於地上權人據以對抗原告。」等理由，為原告敗訴之判決，嗣經
    原告上訴，復經台灣高等法院八十七年度重上字第八四號判決以同一理由駁回原
    告之上訴確定，被告進而執該確定判決為執行名義，聲請本院將坐落台北市○○
    區○○段一小段八一之九地號土地上（一）原告丙○○所有如附圖Ｂ至Ｉ所示部
    分建物及工作物拆除（附圖Ｃ部分門牌號碼：台北市○○區○○路三段一五○巷
    二一弄臨八號），將附圖Ａ至Ｉ所示部分土地返還被告，並應強制原告乙○○自
    前開附圖所示Ｃ部分建物內遷出；（二）戊○○○所有如附圖Ｊ所示部分建物即
    門牌號碼：台北市○○區○○路三段一五○巷四三號木屋拆除，將附圖Ｊ、Ｋ所
    示部分土地返還被告；（三）原告甲○○○○部份所有如即附圖Ｏ、Ｐ部份所示
    部分建物及工作物拆除（附圖Ｐ部分門牌號碼：台北市○○區○○路三段一五○
    巷二一弄臨二０之二號），將附圖Ｌ至Ｐ所示部分土地返還被告，並應強制原告
    丁○○自前開附圖附圖Ｐ部份建物內遷出；原告丙○○、戊○○○、甲○○○○
    並另請求執行不當得利部分金錢之給付，並經本院以八十八年度執字第四三五九
    號執行在案之事實，業為兩造所不爭，並據本院調取本院八十五年度重訴字第三
    一八號、台灣高等法院八十七年度重上字第八四號民事卷及本院上開執行卷判決
    查閱確實，自堪信為真實。
四、按修正後強制執行法第十四條第一項規定：「執行名義成立後，如有消滅或妨礙
    債權人請求之事由發生，債務人得於強制執行程序終結前，向執行法院對債權人
    提起異議之訴。如以裁判為執行名義時，其為異議原因之事實發生在前訴訟言詞
    辯論終結後者，亦得主張之。」。本件被告抗辯原告戊○○○部分之強制執行程
    序，業於八十九年七月三日終結乙節，為原告所不爭，並經本院調取本院上述執
    行卷查閱翔實，則就原告戊○○○部分，其提起本訴，即與上開要件不合，不應
    准許，首先敘明。
五、次按「強制執行法第十四條所謂執行名義成立後發生消滅或妨礙債權人請求之事
    由，指該事由於執行名義成立後新發生者而言，不包括執行名義成立前已發生而
    繼續存在於執行名義成立後之情形在內。」、「債務人異議之訴，須以其主張消
    滅或妨礙債權人請求之事由係發生於執行名義成立後者，始得為之；若其主張此
    項事由在執行名義之前即已存在，則為執行名義之裁判縱有不當，亦非異議之訴
    所能救濟。本件被上訴人所主張之消滅或妨礙上訴人請求之事由，既在執行名義
    成立以前既已存在，依照前開說明，尚不得謂被上訴人得依強制執行法第十四條
    之規定提起債務人異議之訴。」亦有最高法院六十六年度台上字第二四八八號、
    六十六年台上字第三二八一號判例意旨可資參照。原告丙○○、乙○○、甲○○○○、丁○○主張其等雖未於為執行名義之確定判決言詞辯論終結前向士林地政
    事務所為地上權登記之申請，惟已於辯論終結後為之，固為被告所不爭，惟該申
    請案已經該主管機關面飭取回，迄今原告丙○○、乙○○、甲○○○○、丁○○
    仍未取得系爭土地地上權乙節，已經其等自認在卷（見卷附起訴狀及本院八十九
    年七月十八日言詞辯論筆錄），核原告既已取回其地上權之申請案，則與未申請
    同，縱該地政機關收文簿有記載原告曾經為申請，惟其等目前確無地上權申請案
    於地政機關受理審查中，則甚顯然，遑論地上權之取得，而無從認已發生前揭法
    條所指，足以消滅或妨礙債權人即被告請求之事由。
六、綜上，前述原確定判決以原告未向地政機關申請登記為地上權人，取得系爭土地
    地上權為由，而為原告敗訴之判決，今原告丙○○、乙○○、丁○○、甲○○○○仍未合法向該管地政事務所為地上權之登記，以取得地上權，猶以於前訴訟主
    張之同一事由，提起本件債務人異議之訴，請求撤銷本院八十八年度執強字第四
    三五九號拆屋還地之強制執行程序撥之前揭說明，於法顯有未合，亦不應准許。
七、因本案事證已臻明確，兩造其餘主張陳述及所提之證據，經審酌均不影響本院上
    開論斷，毋庸再予論述，附此敘明。
八、據上論結，本件原告之訴為無理由，依民事訴訟法第七十八條，判決如主文。
中      華      民      國    八十九    年      八      月      八    日
                                              臺灣士林地方法院民事第一庭
~B法      官  林玫君
右為正本係照原本作成。
如對本判決上訴須於判決送達後廿日內向本院提出上訴狀。
中      華      民      國    八十九    年      八      月    十四    日
~B法院書記官  夏珍珍


司法院資訊處製作；財團法人民間司法改革基金會備份。
